臺灣高等法院民事判決　　　　　　　　100年度家上字第238號
上　訴　人　楊碧玉DUONG.
訴訟代理人　顏華歆律師
被　上訴人　卓文彬
上列當事人間請求離婚事件，上訴人對於中華民國100年7月22日
臺灣板橋地方法院100年度婚字第413號第一審判決提起上訴，經
本院於100年12月13日言詞辯論終結，判決如下：
    主      文
上訴駁回。
第二審訴訟費用由上訴人負擔。
    事實及理由
一、本件被上訴人主張：兩造於民國96年2月5日結婚，現婚姻關
    係存續中，未育有子女，原共同居住於新北市○○區○○路
    393巷14弄1之1號2樓，嗣上訴人於100年5月26日離家，兩造
    現處於分居狀態。上訴人脾氣不佳，不願做家事，且長期晚
    歸，經常與被上訴人母親吵架。上訴人曾於98年間在家中恣
    意摔擲電視遙控器，致遙控器損壞；另於99年9月間，上訴
    人將洗臉盆放置於馬桶上，經被上訴人母親制止後，上訴人
    心生不悅，竟將臉盆摔擲在地。且上訴人曾多次出手毆打被
    上訴人，最近一次於100年2月27日在兩造上開住處，上訴人
    因細故出手毆打被上訴人臉部、咬傷被上訴人耳朵、抓傷被
    上訴人鼻子及胸部，致被上訴人受有頭、面、鼻部抓傷咬傷
    、頸部抓傷、胸部抓傷、左手抓傷之傷害。於100年3月間，
    上訴人因與被上訴人發生爭吵，竟出言恐嚇稱要殺被上訴人
    全家，並辱罵「三字經」；復於100年5月26日晚間11時許在
    上開住處，上訴人以不客氣之口吻對待被上訴人母親，被上
    訴人母親因上訴人不理家務、說話不禮貌，憤而摑打上訴人
    臉部一下，上訴人竟報警處理，並對警察指摘被上訴人母親
    之不是，被上訴人乃憤而毆打上訴人背部一下，上訴人竟於
    當日離家，未告知行蹤而分居至今。且上訴人自100年2月27
    日後即拒絕與被上訴人行房，兩造迄今已無夫妻性行為。綜
    上，顯見兩造婚姻已生重大破綻，難以繼續維持，爰依民法
    第1052條第2項規定，請求判決兩造離婚【原審判准兩造離
    婚】。上訴人不服提起上訴。對上訴人之上訴，答辯聲明：
    上訴駁回。
二、上訴人則以：婚後上訴人曾煮飯給被上訴人及被上訴人父母
    吃，但因上訴人料理口味偏重，被上訴人及其父母不喜歡，
    上訴人才不再煮飯。上訴人每天下班後八時返家，有洗碗、
    擦廚房地板，但無論上訴人做什麼，被上訴人母親都不滿意
    ，且在旁罵不好聽的話。又兩造確實自100年2月27日後即未
    再有夫妻性行為，係因當日上訴人身體疲累又感冒，拒絕被
    上訴人行房，被上訴人卻予以強迫，上訴人才推打被上訴人
    ，除此之外，上訴人未曾毆打被上訴人，亦未曾出言恐嚇被
    上訴人及出言辱罵「三字經」。且100年5月26日上訴人返家
    後，被上訴人母親竟出手打上訴人嘴巴一下，致上訴人嘴唇
    流血，被上訴人亦出手打上訴人背部一下，上訴人隨即報警
    ，因警察建議上訴人搬出去住，上訴人始傷心離開住處，而
    與友人在外租屋等語，資為抗辯。並上訴聲明：(一)原判決廢
    棄。(二)被上訴人在第一審之訴駁回。
三、兩造不爭執事項：
  (一)兩造為夫妻，現婚姻關係仍存續中，婚後同住新北市○○區
    ○○路393巷14弄1之1號2樓。
  (二)上訴人於100年5月26日離家至今，兩造現處於分居狀態。
四、兩造爭執事項：被上訴人依民法第1052條第2項規定，請求
    判決兩造離婚，有無理由？就此，本院判斷如下：
  (一)按離婚及其效力，依協議時或起訴時夫妻共同之本國法；無
    共同之本國法時，依共同之住所地法；無共同之住所地法時
    ，依與夫妻婚姻關係最切地之法律，涉外民事法律適用法第
    50條定有明文。本件被上訴人為中華民國國民，上訴人為越
    南國人民，此有上開戶籍謄本在卷可憑（見原審卷第7頁）
    ，是兩造並無共同之本國法；又兩造之共同住所地設於新北
    市○○區○○路393巷14弄1之1號2樓，已如上述，揆諸上開
    規定，被上訴人訴請判決離婚，其離婚之要件自應適用兩造
    共同之住所地法即中華民國法律。次按有民法第1052條第1
    項以外之重大事由，難以維持婚姻者，夫妻之一方得請求離
    婚。但其事由應由夫妻之一方負責者，僅他方得請求離婚，
    民法第1052 條第2項定有明文。所謂「有前項以外之重大事
    由，難以維持婚姻者」，乃抽象的、概括的離婚事由，係民
    法親屬編於74年修正時，為因應實際需要，參酌各國立法例
    ，導入破綻主義思想所增設，其目的在使夫妻請求裁判離婚
    之事由較富彈性。但其事由應由夫妻一方負責者，僅他方得
    請求離婚，是其所採者為消極破綻主義精神，而非積極破綻
    主義。因此，若夫妻雙方均為有責時，則應衡量比較雙方之
    有責程度，而許責任較輕之一方向應負主要責任之他方請求
    離婚，如雙方之有責程度相同，則雙方均得請求離婚，以符
    公平，且符合民法第1052條第2項規定之立法目的（最高法
    院95年度台上字第1450號判決要旨參照）。至於是否有難以
    維持婚姻之重大事由，判斷標準為婚姻是否已生破綻而無回
    復之希望，此非可由當事人已喪失維持婚姻意欲之主觀面加
    以認定，而應依客觀的標準，即難以維持婚姻之事實，是否
    已達於倘處於同一境況，任何人均將喪失維持婚姻希望之程
    度以決之。又婚姻係以夫妻共同生活為目的，夫妻雙方應以
    誠摯互信為基礎，相互扶持，共同建立和諧美滿之家庭，倘
    雙方因理念上之重大差異，雙方互不往來，形同陌路，婚姻
    關係誠摰互信之感情基礎，已經不復存在，依一般人之生活
    經驗處於同一境況，均將喪失維持婚姻之意欲，應認顯然難
    期修復，雙方共同生活的婚姻目的已經不能達成，應認符合
    民法第1052 條第2項所定難以維持婚姻之重大事由（最高法
    院91年度台上字第2023號判決意旨參照）。
  (二)經查，兩造身為夫妻，原應胼手胝足，相互扶持，然結婚多
    年來相處不睦，長期為生活習慣及作息不同爭吵不休，惡言
    相向，無法和諧溝通；且兩造多次爭吵之際，上訴人有摔擲
    物品、出言辱罵、毆傷被上訴人等情，為上訴人所不爭（見
    原審卷第23頁背面、第26頁背面、第27頁），並有診斷證明
    書為據（見原審卷第5-6頁）；惟被上訴人及其母親亦有揮
    打上訴人之情事，不僅無視於上訴人之尊嚴，且對上訴人造
    成莫大傷害致受有痛苦，兩造所為均已嚴重危及婚姻共同生
    活之維繫基礎。且因兩造感情不睦，上訴人自100年2月27日
    起，即拒絕與被上訴人行房；上訴人並自100年5月26日離家
    後，即未再與被上訴人有任何互動往來，雙方徒有夫妻之名
    ，而無夫妻之實，彼此感情已因長期分隔而淡漠，實與夫妻
    以共同生活為目的之本質有違。雖上訴人辯稱：兩造尚在磨
    合期，上訴人也有向被上訴人道歉過，上訴人不願離婚等語
    ，惟被上訴人均堅決表示拒與上訴人復合，毫無轉寰餘地，
    亦見兩造間夫妻情分本屬淡薄，經此折騰摧殘，已使婚姻關
    係發生破綻，客觀上難以回復。上訴人不思以溝通方式化解
    其與夫家生活作息之差異，每以激烈手段任性而為，甚至離
    家達半年之久，不願與被上訴人及其家人共同生活，固係造
    成婚姻破綻之原因；惟被上訴人未能包容體諒上訴人係外籍
    新娘，生活習慣及作息本有不同，有差異性時應充作橋樑並
    及時溝通化解，而非孤立甚至以辱罵毆打方式回擊，亦屬可
    受歸責，故兩造對此婚姻破綻事由之發生均有可歸責之處，
    且雙方有責程度相當。揆諸前開說明，雙方均得請求離婚。
    是被上訴人依民法第1052條第2項規定，請求離婚，尚非無
    據，應予准許。
五、綜上所述，被上訴人依民法第1052條第2項規定請求判決准
    予兩造離婚，自屬正當，應予准許。原審據此判准兩造離婚
    ，所持理由雖不盡一致，但結論並無不同。上訴論旨猶執陳
    詞，求予廢棄改判，仍認為無理由，應予駁回。
六、兩造其餘攻擊防禦方法及未經援用之證據，經本院斟酌後，
    認為均不足以影響本判決之結果，爰不逐一論駁，併此敘明
    。
七、據上論結：本件上訴為無理由，依民事訴訟法第449條第2項
    、第78條，判決如主文。
中    華    民    國     100   年     12    月   27   日
                      民事第七庭
                          審判長法  官 鄭三源
                                法  官 邱  琦
                                法  官 林玉珮
正本係照原本作成。
如不服本判決，應於收受送達後20日內向本院提出上訴書狀，其
未表明上訴理由者，應於提出上訴後20日內向本院補提理由書狀
（均須按他造當事人之人數附繕本）上訴時應提出委任律師或具
有律師資格之人之委任狀；委任有律師資格者，另應附具律師資
格證書及釋明委任人與受任人有民事訴訟法第466條之1第1項但
書或第2項（詳附註）所定關係之釋明文書影本。如委任律師提
起上訴者，應一併繳納上訴審裁判費。
中    華    民    國     100   年     12    月   27   日
                                書記官  廖月女
附註：
民事訴訟法第466條之1（第1項、第2項）：
對於第二審判決上訴，上訴人應委任律師為訴訟代理人。但上訴
人或其他法定代理人具有律師資格者，不在此限。
上訴人之配偶、三親等內之血親、二親等內之姻親，或上訴人為
法人、中央或地方機關時，其所屬專任人員具有律師資格並經法
院認為適當者，亦得為第三審訴訟代理人。